【裁判字號】    98,訴,97
【裁判日期】    980619
【裁判案由】    侵權行為損害賠償
【裁判全文】
臺灣高雄地方法院民事判決                98年度訴字第97號
原      告  丙○○
            戊○○
            丁○○
兼上二人共同
訴訟代理人  甲○
被      告  乙○○
訴訟代理人  蔡祥銘律師
            蔡晉佑律師
上列當事人間請求侵權行為損害賠償事件，原告提起附帶民事訴
訟，經本院刑事庭以97年度審交簡附民字第58號裁定移送前來，
本院於民國98年6 月1 日言詞辯論終結，判決如下：
    主  文
被告應給付原告甲○新台幣貳拾貳萬伍仟元，及自民國九十七年
五月二十八日起至清償日止，按週年利率百分之五計算之利息。
原告其餘之訴駁回。
本判決第一項得假執行。但被告以新台幣貳拾貳萬伍仟元為原告
甲○供擔保後，得免為假執行。
原告其餘假執行之聲請駁回。
    事實及理由
一、原告主張：被告於民國96年8 月2 日21時30分許，騎乘車牌
    號碼YFR-668 號重型機車，沿高雄市楠梓區○○○路慢車道
    由南往北方向行駛，本應注意車前狀況，並與併行車輛保持
    安全距離，隨時採取必要之安全措施，且依當時之天候、路
    況及視線等狀況，並無不能注意之情事，竟疏未注意，前方
    適有被害人鄭振祥騎乘車牌號碼GH3- 669重型機車同向行駛
    ，被告於兩車併行時，與鄭振祥行車距離過近，致於高雄市
    楠梓區○○○路900 號前發生擦撞（下稱系爭事故），造成
    鄭振祥人車倒地，受有頭部外傷、頭臉部及四肢多處擦挫傷
    等傷害，經送醫急救，仍於同月9 日23時許死亡。原告甲○
    、丙○○、戊○○及丁○○分別為鄭振祥之配偶與子女。原
    告甲○因系爭事故支出殯葬費新台幣（下同）50萬元；另以
    行政院主計處所公佈高雄縣每人每月平均消費支出金額13,6
    35元為計算標準，被告應賠償原告甲○扶養費100 萬元；原
    告分別痛失配偶及父親，精神上倍感痛苦，被告應賠償原告
    甲○精神慰撫金150 萬元，其餘原告各80萬元等情。爰依據
    民法第184 條第1 項、192 條第1 項、第2 項及第194 條等
    侵權行為損害賠償規定，提起本件訴訟，並聲明：(一)被告應
    給付原告甲○300 萬元，給付原告丙○○、戊○○及丁○○
    各80萬元，及均自起訴狀繕本送達翌日起至清償日止，按週
    年利率5%計算之利息。(二)均願供擔保，請准宣告假執行。
二、被告則以：系爭事故實因鄭振祥酒後違規駕車，應負較重之
    過失責任。原告甲○之扶養義務人除鄭振祥外，尚有子女即
    其餘原告，鄭振祥對甲○所應負擔扶養義務僅為1/4 ，且應
    以扶養親屬寬減額74,000元為計算基準；又原告請求精神慰
    撫金之數額過高，且已領取強制汽車責任理賠保險金150 萬
    元，應從請求之損害金額中扣除等語，資為抗辯。並聲明：
    (一)原告之訴駁回；(二)若受不利判決，願供擔保，請准宣告免
    為假執行。
三、兩造不爭執之事項：
  (一)被告與鄭振祥因發生系爭事故，致鄭振祥受有頭部外傷、頭
    臉部及四肢多處擦挫傷等傷害，經送醫急救，仍於96年8 月
    9日23 時許死亡。
  (二)被告因犯過失致死罪，經臺灣高雄地方法院檢察署以96 年
    度調偵字第1112號聲請簡易判決處刑，經本院以97年度審交
    簡字第1354號刑事判決，判處有期徒刑5 月確定（下稱系爭
    刑事案件）。
  (三)系爭事故發生後，鄭振祥經抽血檢驗酒精濃度含量為292MG/
    DL，換算吐氣含量約1.46MG/DL 。
  (四)系爭事故經高雄市政府交通局車輛行車事故鑑定委員會（下
    稱行事車故鑑定委員會）鑑定結果，認鄭振祥酒精濃度過量
    駕駛機車，致駕駛不穩定而未與被告所駕機車保持安全距離
    ，為肇事主因；被告未保持安全車距為次因。
  (五)原告甲○、丙○○、戊○○以及丁○○分別為被害人之配偶
    及子女。
  (六)原告已領取強制汽車責任保險金150萬元。
四、兩造爭執之事項為：(一)鄭振祥對於系爭事故之發生為與有過
    失，過失比例如何？(二)原告請求賠償之金額以若干為當？有
    無過失相抵之適用？茲就上開爭點分別論述如下：
  (一)鄭振祥對於系爭事故之發生為與有過失，過失比例如何？
    按汽車（含機車）行駛時，駕駛人應注意兩車併行之間隔，
    並隨時採取必要之安全措施；汽車駕駛人飲用酒類或其他類
    似物後，其吐氣所含酒精濃度超過每公升0.25毫克或血液中
    酒精濃度超過百分之0.05以上者，不得駕車。道路交通安全
    規則第94條第3 項、第114 條第2 款分別定有明文。查，鄭
    振祥於系爭事故後，經抽血檢驗酒精濃度含量為292MG/ DL
    ，換算吐氣含量約1.46MG/DL ；且參諸被告於系爭刑事案件
    中陳稱：伊於案發時地駕駛機車行駛於內側車道，鄭振祥不
    知因何緣故駕駛機車往內行駛，致伊之右側車身與鄭振祥機
    車之左側車身擦撞後，兩車均倒地（見系爭刑事案件警卷第
    7 頁）等語，核與道路交通事故調查報告表（見同卷第16頁
    ）所載兩車車損之位置大致相符，並有道路交通事故現場圖
    及事故現場暨車損照片（見同卷第14頁背面、第19至22頁）
    附卷可按。足徵鄭振祥飲酒後仍駕車，於駕駛能力及注意力
    均降低之情況下，兩造復均疏未注意保持併行安全間隔，始
    生系爭事故，故鄭振祥對於系爭事故之發生為與有過失，此
    亦為原告所不爭執。再佐以行事車故鑑定委員會鑑定結果為
    ：鄭振祥酒精濃度過量駕駛機車，致駕駛不穩定而未與被告
    所駕機車保持安全距離，為肇事主因；被告未保持安全車距
    為次因等情，益徵鄭振祥於系爭事故發生時，有酒後駕車，
    及未保持併行安全間隔之情形，則鄭振祥就系爭事故之發生
    自應負與有過失責任。本院綜合斟酌鄭振祥於系爭事故後，
    經抽血檢驗之酒精濃度甚高，於飲酒後仍駕車上路，忽視行
    車往來之危險性，致生系爭事故，暨案發當時，天候晴朗且
    視距良好之情況下（見同卷第15頁），兩造均疏未注意保持
    併行間隔等一切情狀，認被告就系爭車禍之發生僅需負30%
    過失責任，餘之過失責任則應由鄭振祥自負。而按原告係因
    鄭振祥死亡而取得債權之人，自應承擔鄭振祥之過失責任。
  (二)原告請求賠償之金額以若干為當？有無過失相抵之適用？
  1.殯葬費部分：
    原告甲○因系爭事故共支出殯葬費50萬元，且均屬必要費用
    乙節，為被告所不爭執，故此部分之損害，堪予認定。
  2.扶養費部分：
  (1)按夫妻互負扶養之義務，其負扶養義務之順序與直系血親卑
    親屬同，其受扶養權利之順序與直系血親尊親屬同；受扶養
    權利者，以不能維持生活而無謀生能力者為限，前項無謀生
    能力之限制，於直系血親尊親屬，不適用之，民法第1116條
    之1 條及第1117條第1 項、第2 項分別定有明文。又按夫妻
    互負扶養權利之順序，既與直系血親尊親屬同，自不以無謀
    生能力為必要（最高法院79年台上字第2629號判例意旨參照
    ），然仍應以不能維持生活為限。而所謂「不能維持生活」
    ，係指無財產足以維持生活可言。
  (2)查原告甲○係44年12月29日出生，於鄭振祥死亡時年約51歲
    ，平均餘命約為28.59 歲，此有卷附戶籍謄本及96年度臺灣
    省簡易生命表（見本院卷第28、39頁）可參，堪予認定。此
    外，參諸本院依職權調閱之甲○稅務電子閘門財產所得調件
    明細表（見本院卷第42至51頁）以觀，可見甲○自94年起至
    96年止，自新石股份有限公司及新鷹精器股份有限公司領有
    薪資收入分別為532,077 元、536,825 元、529,194 元，且
    名下有房屋1 筆、土地16筆，財產總值為9,555,747 元，足
    徵甲○工作及收入狀況均穩定，且自94年起，平均月收入均
    至少有44,100元以上。其每月薪資所得金額既已達行政院主
    計處所公佈高雄縣每人每月平均消費支出金額13,635元（見
    本院卷第40頁），堪認甲○至其達勞動基準法規定之法定退
    休年齡65歲時，應能維持生活。甲○雖另主張：因伊身體狀
    況不好，故預計明年將依公司規定自請退休云云，惟就此並
    未提出任何證據以供本院調查審認，自難遽採。至甲○主張
    65歲退休後之扶養費部分，倘參酌前述甲○之收入狀況穩定
    及名下不動產價值非寡等情，其主張於65歲後已不能維持生
    活云云，已堪存疑。況再參諸鄭振祥為40年3 月17日出生，
    於甲○達法定退休年齡65歲時，鄭振祥已為69歲，亦為逾法
    定退休年齡之人，難認鄭振祥於彼時尚有扶養甲○之能力。
    從而，甲○請求被告給付100 萬元之扶養費云云，洵屬無據
    。
  3.精神慰撫金部分：
    按不法侵害他人致死者，被害人之父、母、子、女及配偶，
    雖非財產上之損害，亦得請求賠償相當之金額，為民法第19
    4 條所明定。又按法院對於慰撫金之量定，應斟酌該侵權行
    為人，及被害人暨其父、母、子、女及配偶之身分、地位及
    經濟狀況等關係定之。原告甲○為鄭振祥配偶，原告丙○○
    、戊○○、丁○○則均為鄭振祥之子女，原告主張：甲○受
    有150 萬元非財產上損害，其餘原告則每人受有非財產上損
    害各80萬元等情，惟被告認屬金額過高。經查，原告甲○遭
    逢夫婿亡故，老來無伴；其他原告頓然失怙，精神上之痛苦
    均屬非淺；原告甲○為小學畢業，目前工作為作業員，收入
    情形業如前述；原告丙○○、戊○○均大學畢業，待業中，
    名下分別有房屋、土地各1 筆；原告丁○○就讀大學中，名
    下有土地5 筆。被告則為碩士畢業，擔任高雄市政府警察局
    警務人員，月薪約5 萬元，名下無財產等情，業據兩造陳明
    在卷，並有稅務電子閘門財產所得調件明細表在卷可考，堪
    予認定。本院斟酌前情，暨兩造身份、地位、經濟狀況及被
    告犯後之態度等一切情狀，認原告前揭精神慰撫金金額之主
    張，尚屬妥適，應予准許。
  3.從而，原告因系爭事故所受損害合計分別為：原告甲○200
    萬元（殯葬費50萬元＋慰撫金150 萬元）；其餘原告則各為
    80萬元。又按損害之發生或擴大，被害人與有過失者，法院
    得減輕賠償金額，或免除之，為民法第217 條第1 項所明定
    。鄭振祥就本件事故之發生，應負70％過失責任，已如上述
    ，原告為鄭振祥之繼承人，自應承受上開與有過失責任比例
    ，爰酌減被告對原告之賠償額70％。故原告各得請求被告賠
    償之金額為：原告甲○60萬元（計算式：200 萬元×30％＝
    60萬元）；其餘原告則均為24萬元（計算式：80萬元×30％
    ＝24萬元）。
  4.末以，按保險人依強制汽車責任保險法規定所為之保險給付
    ，視為被保險人損害賠償金額之一部分。被保險人受賠償請
    求時，得扣除之。強制汽車責任保險法第32條定有明文。此
    一規定之立法目的，在於保險人之給付乃由於被保險人支付
    保險費所生，性質上屬於被保險人賠償責任之承擔或轉嫁，
    自應視為加害人或被保險人損害賠償金額之一部分，為避免
    受害人雙重受償，渠等於受賠償請求時，自得扣除之。本件
    原告於事故發生後已領取強制汽車責任險保險金150 萬元，
    依上開規定，自應予扣除，並以各4 分之1 比例計算，原告
    各分得37萬5 千元。是原告甲○得請求被告賠償22萬5 千元
    （計算式：60萬－37萬5 千元＝22萬5 千元）；至其餘原告
    所受損害，因已領得前開保險給付而完全填補，其等再依侵
    權行為法律關係請求被告賠償上開金額，即屬無據。
五、綜上所述，原告本於侵權行為之法律關係，請求被告賠償原
    告甲○22萬5 千元，及自起訴狀繕本送達翌日即97年5 月28
    日（見97年度審交簡附民字第58號卷第9 頁）起至清償日止
    ，按週年利率5 ％計算之利息，為有理由，應予准許；而甲○逾此部分之請求，則無理由，應予駁回；至原告丙○○、
    戊○○、丁○○之請求，均無理由，亦應予駁回。又本件並
    無訴訟費用之支出，爰不為訴訟費用負擔之諭知，併予敘明
    。
六、本件原告甲○勝訴部分，所命給付金額未逾500,000 元，應
    依職權宣告假執行，另被告陳明願供擔保，請准免為假執行
    之宣告，核無不合，爰酌定相當之擔保金額，予以准許。原
    告其餘假執行之聲請，因訴之駁回而失所依據，不應准許，
    故併予駁回。
七、兩造之其餘攻擊防禦方法，於本件判決結果無影響，爰不一
    一論列，附此說明。
八、據上論結，本件原告之訴為一部有理由，一部無理由，依民
    事訴訟法第389 條第1 項第5 款、第392 條第2 項，判決如
    主文。
中    華    民    國    98    年    6     月    19    日
            民事第五庭  審判長法  官  李昭彥
                              法  官  賴文姍
                              法  官  鄭凱文
正本係照原本作成。
如不服本判決，應於送達後20日內，向本院提出上訴狀並表明上
訴理由，如於本判決宣示後送達前提起上訴者，應於判決送達後
10日內補提上訴理由書（須附繕本）。
中    華    民    國    98    年    6     月    19    日
                              書記官  張家瑜


司法院資訊處製作；財團法人民間司法改革基金會備份。
